臺灣臺北地方法院民事判決　九十年度重訴字第一○四二號
　　原　　　告　甲○○
　　複　代理人　陳　蘇
　　被　　　告　坡心商業股份有限公司
　　法定代理人　林樹賢
　　　　　　　　乙○○
右當事人間請求不動產所有權移轉登記事件，本院判決如左：
    主      文
被告應將如附表所示不動產所有權移轉登記予原告所有。
訴訟費用由被告負擔。
    事      實
壹、原告方面：
一、聲明：如主文所示。
二、陳述：
（一）原告於民國八十四年五月二十九日向訴外人忠冠建設開發股份有限公司（下稱
      忠冠公司）買受坐落於台北市○○區○○段二小段三八八號土地如附表一之地
      上建物（下稱系爭建物），該系爭建物係被告向台北市政府承租土地取得使用
      權利後與忠冠公司合建而成。因忠冠公司週轉困難，已無資金完成該建物，被
      告為完成該建物，以自己名義向原告借貸新台幣（下同）約伍仟萬元，被告同
      意在系爭建物完成後，於使用執照發給二個月內直接辦理所有權移轉登記予原
      告，雙方並達成協議。今系爭建物已完成興建，使用執照發給已逾二個月，然
      被告屢經催告均未履行，為此，原告爰依據兩造所簽訂前述協議書之契約法律
      關係起訴請求被告應移轉如聲明所示之建物所有權予原告。
（二）對被告之抗辯之陳述：
　　　１、被告於他案中，抗辯其曾向原告借貸，並稱因而與忠冠公司解除契約，故
　　　　　系爭建物為其所有。且債權法則與物權法則不同，本件兩造所簽協議書之
　　　　　標的為被告所有之建物，兩造約定為有效，而今被告既為登記名義人，更
　　　　　無無權處分之可能。
      ２、原告向忠冠公司買受房屋不動產，房屋價金尾款為一千五百六十六萬五千
          元，雙方約定於忠冠公司交屋同時給付完畢，此為原告與忠冠公司之約定
          ，係屬特定人間就債務履行之條件，與被告並不相涉，而依兩造所簽定之
          借貸協議書內容未使被告取得前述忠冠公司之抗辯權利。即便被告得行使
          該同時履行抗辯，惟原告與忠冠公司間買賣標的為二十戶，本件原告所請
          求者僅六戶，就被告所抗辯之範圍，原告於忠冠公司已給付及抵充之款項
          已是綽綽有餘，本件請求範圍亦不因被告抗辯而影響。
      ３、被告以原告與忠冠公司之買賣不知為真假而否認有移轉義務，然依被告八
          十六年十二月二十六日之臨時股東大會紀錄之記載，已明白表示，原告所
          購買之房屋，被告公司已經股東大會確認其合法性，亦已同意由被告直接
          移轉所有權於原告，且借貸協議書中所載「直接」之意，乃被告不經忠冠
          公司「直接」移轉系爭建物所有權予原告，並非登記為「起造人」之意。
      ４、系爭建物或有遭假扣押查封乙事，然此不能對抗確定判決之效果。
　　　５、借貸協議書第五條後段載明「乙方切結其確曾向忠冠公司承購上揭房屋及
　　　　　車位，否則，應自負法律責任，與甲方無涉」，係指若忠冠公司有異見，
　　　　　乃原告與忠冠公司間之爭議與被告無關，此本無另為切結之必要，況被告
　　　　　亦自承，原告已依其意為切結。
三、證據：提出建物登記謄本、買賣契約書、收據、委託代辦貸款契約書、協議書、
    借貸協議書、台灣台北地方法院八十九年重訴字第三六二號判決書、坡心商業股
    份有限公司臨時股東大會紀錄及台灣高等法院八十九年度重上字第三八七號判決
    書（以上皆為影本）為證。
貳、被告方面：
一、聲明：原告之訴駁回。
二、陳述：
（一）依本件兩造簽訂之協議書所載：「甲方（即被告）應於使用執照下來二個月內
      「直接」辦理產權移轉於乙方」。本件被告為系爭房屋之起造人，依法應先辦
      理所有權第一次登記，然後才能移轉登記予原告，茲卻約定以原告名義為第一
      次所有權登記，顯係以不能給付為契約之標的，應屬無效。
（二）上開約定，被告並未得到訴外人忠冠公司之授權或委任，逕行與原告協議，同
      意於使用執照下來二個月內直接辦理產權移轉於原告，顯然此約定，係屬無權
      處分，此約定未經本人同意應屬無效。
（三）本件兩造簽訂協議書後，忠冠公司寄發存證信函予被告，表示兩造之約定不得
      影響忠冠公司之權益，且之中提及「若牽涉忠冠公司與甲○○君之間借貸質押
      」等語。因此，原告與忠冠公司間所訂定者為借款之擔保契約，為流質契約，
      非買賣房屋契約，依法應屬無效，此觀前述存證信函、原告與忠冠公司之協議
      書中之記載自明，且原告於八十六年十二月三十日被告公司董監事會議上，亦
      自稱「投資」忠冠公司及「借貸」等語，足證原告未向忠冠公司購買房屋，被
      告自無移轉系爭建物所有權予原告之義務。
（四）本件原告主張其向忠冠公司購買房屋，而忠冠公司所以取得系爭建物，係因忠
      冠公司與被告間之合建契約。今合建契約已解除，此業經台中地方法院判決在
      案，且忠冠公司遲延完工交屋，被告已依約解除沒收建物，況忠冠公司已於八
      十六年九月二十六日與訴外人顏義音簽訂權利讓與契約書，將合建權利全部讓
      與顏義音。忠冠公司就系爭建物已無權利，被告自無移轉系爭房屋所有權予原
      告之義務。
（五）忠冠公司於八十七年十二月二十八日書立同意書，承諾向原告借貸之一切債務
      均由忠冠公司負責。
（六）依兩造所簽之協議書第五條約定辦理移轉登記尚需協力，即原告需出具「切結
      書」，切結確曾向忠冠公司承購上揭房屋。但直至九十年四月十七日原告才以
      存證信函切結，然此時系爭房屋已被重複查封，被告已無法再為移轉登記。
（七）另從原告與訴外人忠冠公司所簽之協議書，可知原告尚積欠忠冠公司尾款一千
      五百六十六萬五千元，被告以此為同時履行抗辯。
（八）按受託人就信託財產或處理信託事務所支出之稅捐、費用或負擔之債務，得以
      信託財產充之，信託法第三十九條第一項定有明文。本件縱認該建物為忠冠公
      司所有，因忠冠公司積欠被告債務，基於信託關係登記在被告名下之建物，依
      信託法第二十九條第一項規定，被告得以信託財產充之。
三、證據：提出存證信函、保證書、坡心公司緊急董監事會議紀錄、協議書、臺灣台
    中地方法院八十五年度重訴字第一九五號判決書、使用執照申請書、合建契約書
    、刑事案件訊問筆錄、台北市政府八十八年三月十五日北市工建字第八八三０六
    二四００號函及所附審查項目表、同意書及權利讓與協議書各一份（以上皆為影
    本）為證。
    理      由
一、本件原告主張：其於八十四年五月二十九日向第三人忠冠公司買受系爭建物，該
    系爭建物係被告與忠冠公司合建，因忠冠公司週轉困難，被告為完成系爭建物，
    以自己名義向原告借貸新台幣約伍仟萬元，被告同意在系爭建物完成後，於使用
    執照發給二個月內直接辦理所有權移轉登記予原告，雙方並達成協議，今系爭建
    物已完成興建，使用執照發給已逾二個月，然被告屢經催告均未履行等情。被告
    則以：本件被告為系爭建物之起造人，依法應先辦理所有權第一次登記，才能移
    轉系爭建物所有權予原告，兩造簽訂之協議書卻約定以原告名義為第一次所有權
    登記，顯係以不能給付為契約之標的，應屬無效，且上開約定，被告並未得到訴
    外人忠冠公司之授權或委任，此約定係屬無權處分，亦屬無效，而原告未向忠冠
    公司購買房屋，且忠冠公司就系爭建物已無權利，被告自無移轉系爭建物所有權
    予原告之義務，又忠冠公司已書立同意書，承諾負責一切債務，另原告尚積欠忠
    冠公司尾款一千五百六十六萬五千元，被告以此為同時履行抗辯，及系爭房屋已
    被重複查封，被告已無法再為移轉登記等語資為抗辯。
二、查，本件原告主張其於八十六年十二月三十一日與被告簽訂借貸協議書，被告取
    得系爭建物之使用執照後已逾二個月，及系爭建物已於八十八年十一月二十九日
    登記被告為所有權人等情，為被告所不爭，並有借貸協議書影本（見本院卷第四
    十二頁）、建物登記謄本（見本院卷第十頁至第二十一頁）及使用執照申請書影
    本（見本院卷第二百二十五頁、第二百二十六頁）等件為證，自堪信為真實，但
    被告仍以前詞置辯，故本件之主要爭點為（見本院卷第一百七十八頁）：
    （一）系爭借貸協議書是否有效？是否為無權處分？
    （二）被告得否援用忠冠公司與原告間之爭執，來抗辯原告之請求？
    （三）系爭建物已遭查封，是否為給付不能？
三、按民法第二百四十六條第一項前段固規定：「以不能之給付為契約標的者，其契
    約為無效。」，惟此所謂不能之給付，依最高法院三十三年上字第二四八九號判
    例所示：「公同共有人中之一人，以公同共有物所有權之移轉為買賣契約之標的
    ，並非所謂以不能之給付為契約標的，其移轉所有權之處分行為，雖因未經其他
    公同共有人之承認不能發生效力，而其關於買賣債權契約則非無效。」及最高法
    院七十一年台上字第一四七號判決所示：「出賣人以第三人所有之物為買賣標的
    物與買受人訂立之買賣契約，並非所謂以不能之給付為契約標的，即不得依民法
    第二百四十六條第一項前段規定認該買賣契約為無效。」，並不包括買賣他人所
    有之物之情形。查，依本件兩造所簽訂之借貸協議書（見本院卷第四十二頁）中
    所約定原告向被告借貸五千萬元及「．．．甲方（即被告）應於使用執照下來二
    個月內直接辦理產權移轉於乙方。．．．」（見該借貸協議書第五條）等內容觀
　　之，該借貸協議書係約定雙方應為一定內容之給付，依民法第一百九十九條第一
　　項所示，該借貸協議書在性質上自屬債權契約。又上開協議書第五條雙方既已定
　　明被告應於使用執照下來二個月內直接辦理產權移轉於原告，則依該條約定，可
　　認原告提供雙方約定資金完成興建之後，有直接請求被告於使用執照發下後二個
    月內移轉系爭原購建物所有權之權利，且此協議書在性質上屬債權契約已如前述
    ，揆諸上開判例及判決所示，即便被告在締約當時就系爭建物無所有權，其約定
    仍屬有效，亦不生所謂流質契約無效之問題，是被告以簽訂借貸協議書時就系爭
　　建物尚無所有權，該協議書係屬無效、無權處分云云為辯，即不可採，況被告已
　　於八十八年十一月二十九日取得系爭建物所有權，迨至原告起訴請求之日起，已
　　無何不能依約移轉系爭建物所有權之情，是被告前揭所辯，自當不足採信。
四、按債權契約以相對性為原則，亦即契約關係僅存於特定之債權人與債務人間，債
    權人與債務人間之權利義務應依契約關係而定，除兩造有合意之情形外，殊無許
    債務人以其對第三人之抗辯對抗債權人之請求。查，本件兩造於八十六年十二月
    三十一日簽訂借貸協議書已如前述，依該借貸協議書，兩造間已直接發生債之關
    係，原告得依該協議書之內容直接對被告請求移轉系爭建物所有權，被告則負擔
    直接移轉系爭建物所有權予原告之義務，是被告辯稱原告未向忠冠公司購買系爭
    建物、忠冠公司就系爭建物並無權利、忠冠公司已承諾負責一切債務及援用忠冠
    公司對原告之同時履行抗辯權云云，核其所辯或屬原告與忠冠公司間權義爭執，
    或屬被告與忠冠公司間義務之分擔及履行，均不影響原告得依借貸協議書直接請
    求被告移轉系爭建物所有權之權利，是被告上開所辯，即不足採信。
五、按假扣押債權人，於假扣押程序執行後，起訴請求債務人履行債務，其起訴之目
　　的不外在取得終局之勝訴判決，以實現其權利，要屬合法行使訴訟權後之當然結
　　果，蓋查封之效力僅在禁止債務人就特定財產為自由處分，並不排除法院之強制
　　執行，是殊無因實施假扣押程序在前，即於本案判決中造成給付不能之結果。被
　　告雖另辯稱系爭建物已受重複查封，無從辦理移轉登記云云。惟查，系爭建物已
　　於八十八年十二月九日辦理假扣押登記在案，惟債權人即係本件原告甲○○，此
　　有卷附系爭建物登記謄本可考（見本院卷第十頁至第二十一頁），揆諸上開說明
　　，自無何給付不能之情。至系爭建物雖於八十九年三月二日，曾經台北市政府之
　　請求辦理預告登記，惟此預告登記之內容為系爭建物所占用之基地於租期屆滿時
　　即應交還不得主張補償或賠償，考此預告登記之目的，應為起造人承租台北市政
　　府所有之土地興建系爭建物，台北市政府為免租期屆滿後發生爭執，以預告登記
　　保障其權益，此並非查封登記，是被告前揭所辯重複查封造成給付不能云云，顯
　　不足採。
六、綜上所述，本件原告依據兩造所簽之借貸協議書內容，直接請求被告移轉系爭建
　　物所有權，自屬可採，被告所辯均屬無據，從而，原告依據借貸協議書之契約法
    律關係請求被告移轉如附表所示之建物所有權，即有理由，應予准許。
七、兩造其餘攻擊防禦方法與證據，經本院審酌後，認均與判決前述經協商兩造確定
    爭點之終局判斷結果無影響，爰不予一一論述，附此敘明。
據上論結，本件原告之訴為有理由，依民事訴訟法第七十八條，判決如主文。
中　　　華　　　民　　　國　　九十一　　年　　　九　　　月　　二十七　　日
　　　　　　　　　　　　　　　　　臺灣臺北地方法院民事第四庭
　　　　　　　　　　　　　　　　　　　審判長法　　　官　林勤綱
　　　                                      法　　　官　黃柄縉
　　　　　　　　　　　　　　　　　　　　　　法　　　官　陳正昇
右正本證明與原本無異
如不服本判決應於送達後二十日內向本院提出上訴狀
本件起訴日期為九十年四月三十日
中　　　華　　　民　　　國　　九十一　　年　　　九　　　月　　 三十　　 日
　　　　　　　　　　　　　　　　　　　　　　法院書記官　袁以明
